【裁判字號】    99,訴,697
【裁判日期】    990622
【裁判案由】    誣告
【裁判全文】
臺灣高雄地方法院刑事判決               99年度訴字第697號
公  訴  人  臺灣高雄地方法院檢察署檢察官
被      告  丁○○
上列被告因誣告案件，經檢察官提起公訴（98年度偵字第27666
號），本院判決如下：
    主  文
丁○○犯未指定犯人誣告罪貳罪，各處有期徒刑月，如易科罰
金，均以新臺幣壹仟元折算壹日。應執行有期徒刑肆月，如易科
罰金，以新臺幣壹仟元折算壹日。
其他被訴部分無罪。
    事  實
一、丁○○曾數度前往址設高雄市○○區○○路76巷16號之「摩
    法堂奈米科技公司」（店招為「摩法堂健康養生館」，下稱
    摩法堂），與摩法堂負責人甲○○之男友丙○○，洽商為運
    動國手女兒成立後援會以提供贊助之事宜，而明知該處係從
    事精油、保養品之銷售業務，並未經營色情行業，嗣丁○○
    、丙○○因故不睦，詎丁○○竟各基於未指定犯人而誣告之
    犯意，分別(一)於民國98年6 月18日15時4 分許，以設於高雄
    市三民區○○○路119 號之2 「全家便利超商」外之00-000
    0000號公共電話；及(二)於98年6 月20日12時37分許，使用自
    己申辦之0000000000號行動電話，均匿名撥打110 ，向員警
    報案高雄市○○區○○路76巷16號址（下簡稱建武路76巷16
    號址）經營色情行業，而未指定犯人，向職司犯罪偵查之該
    管司法警察機關公務員誣告犯罪。因員警接獲丁○○報案電
    話後，俱旋即派員前往建武路76巷16號址查無經營色情行業
    之情事，致令莊進發、丙○○等摩法堂任職人員深感困擾，
    丙○○乃報警調取0000000000號行動電話通聯紀錄查悉全情
    。
二、案經丙○○訴由高雄市政府警察局報請臺灣高雄方法院檢察
    署檢察官偵查起訴。
    理  由
壹、證據能力方面
    本判決所引用之證據資料（詳後引用之各項證據），其中係
    屬傳聞證據部分，縱無刑事訴訟法第159 條之1 至第159 條
    之4 或其他規定之傳聞證據例外情形，因被告丁○○及檢察
    官均已明示同意作為證據使用（本院審訴字卷第16頁），且
    本院審酌卷內並無事證顯示各該陳述之作成時、地與週遭環
    境，有何致令陳述內容虛偽、偏頗之狀況後，也認為適當，
    依刑事訴訟法第159 條之5 第1 項之規定，為傳聞法則之例
    外，應有證據能力。
貳、有罪部分
一、訊據被告丁○○就其曾於98年6 月18日15時4 分許、同月20
    日12時37分許，2 度撥打110 報案建武路76巷16號址經營色
    情行業，惟矢口否認有何未指定犯人誣告犯行，辯稱：我於
    98年6 月間行經建武路76巷16號之摩法堂時，曾聽聞旁人言
    及摩法堂員工採三班制從事按摩，另曾察覺對方看到我即面
    露驚訝神色，認為精油按摩業者可能游走法律邊緣，基於合
    理懷疑才報案，並無誣告犯意云云。經查：
  (一)被告先於98年6 月18日15時4 分許，以設於高雄市三民區○○○路119 號之2 「全家便利超商」外之00-0000000號公共
    電話匿名撥打110 ，向勤務中心執勤員警報案建武路76巷16
    號址經營色情行業，又於同月20日12時37分許，使用自己申
    辦之0000000000號行動電話，再度致電打110 報案同一之內
    容，致員警2 度前往該址查看，惟均未查獲任何犯行等節，
    迭據被告自陳在卷（警卷第2-3 頁、偵卷第8 頁、本院審訴
    字卷第13-14 頁、本院訴字卷第44頁反面），核與證人丙○○所證述：轄區員警曾於98年6 月18日、同月20日2 度到設
    於建武路76巷16號之摩法堂，並表明係因接獲此處經營色情
    行業之報案，方進行查看等情相符（警卷第5 頁、偵卷第7
    頁、本院訴字卷第45-46 頁），並有高雄市政府警察局指揮
    中心98年6 月18、20日受理110 報案紀錄單（警卷第9-11頁
    ）、行動電話0000000000號申設人資料暨98年6 月20日通聯
    調閱查詢單（警卷第12-1 3頁）在卷可稽，自堪認定。
  (二)被告雖以首開情詞置辯。惟查，卷附建武路76巷16號址現場
    照片乃顯示（偵卷第16-19 頁），該址1 樓設有商品展示架
    及乙座櫃檯，2 樓則為擺有白板及數張課桌、未經隔間之整
    層教室，且（於營業期間中）該址1 樓大門敞開，是以由屋
    外即可輕易觀察屋內之狀況。質言之，該址陳設與正常經營
    銷售業務之店家無異，且毫不避諱外人觀覽屋內情況，自難
    僅憑該址所營項目包含精油按摩、摩法堂人員撞見被告之際
    曾面露驚訝，及其他道聽而來之摩法堂排班制度等項，即生
    該址恐暗中不法經營色情行業之合理懷疑，並進而有所誤信
    或誤認。復次，證人丙○○另證稱：因為女友甲○○在建武
    路76巷16號址開設摩法堂經營精油、保養品銷售業務，所以
    我常在該址進出，而被告透過友人乙○○介紹與我相識後，
    數次到該址與我洽商為運動國手兒女成立後援會贊助事宜，
    被告當時都是隨意進出該址並常待在該址吃便當，是以知悉
    該址之業務經營狀況等語綦詳（警卷第6 頁反面、偵字卷第
    7 頁、本院訴字卷第45-46 頁），而證人即摩法堂負責人甲○○證稱：我在建武路76巷16號址開設摩法堂，被告到過該
    址好幾次，每次都是早上就到，並在該址用午餐後持續停留
    到下午，而與男友丙○○洽商為運動國手女兒成立後援會事
    宜，我因而與被告結識，這是近1 、2 年的事等語綦詳（偵
    字卷第25頁、本院訴字卷第47頁），至證人乙○○也證稱：
    我約在3 年前認識被告，之後獲知被告有意為運動國手女兒
    成立後援會，才偕同被告前去建武路76巷16號之摩法堂，介
    紹被告、丙○○相互認識，而被告為了籌辦後援會，一連有
    3 個月期間，經常在建武路76巷16號址出入等語（偵字卷第
    22-23 頁），本院經核證人丙○○、甲○○、乙○○前開證
    述內容相互吻合而無齟語，自堪信實在而足採信，則被告因
    故與丙○○不睦前，確曾數度進出設於建武路76巷16號址之
    摩法堂，並長時間待在該址與丙○○洽商為運動國手兒女成
    立後援會提供贊助等事宜無訛，茲再參諸父母往往不願兒女
    與犯嫌稍有接觸，遑論接受甚且主動尋求色情業者贊助之常
    情，顯足推認被告就建武路76巷16號址並無色情及其他不法
    情事，原已知之甚詳，被告竟悖於自己之認知而向該管公務
    員舉報該址經營色情行業，則被告之報案內容，顯係惡意虛
    捏之犯罪事實，並有意令身處建武路76巷16號址之人，因妨
    害風化罪而受刑事處分，且不因接獲報案員警於查明真相前
    ，暫先將該案定性為違反社會秩序維護法事件而異甚明，被
    告空言辯稱自己欠缺誣告犯意，並非實在。
  (三)綜上，本案事證明確，被告犯行堪以認定，應依法論科。
二、按刑法第169 條第1 項之誣告罪，係以意圖他人受刑事或懲
    戒處分，向該管公務員誣告為構成要件。所謂「他人」，乃
    指特定之人，固非必須具體指出被誣告者之姓名；但須在客
    觀上可得確定其為某特定之人，始足當之。如未指定犯人而
    向該管公務員誣告犯罪者，且依其所誣告之事實，亦無法認
    定其所指犯罪之人，則應成立刑法第171 條第1 項之未指定
    犯人之誣告罪（最高法院95年度臺上字第5058號判決意旨參
    照）。查被告歷次不實之報案內容均為建武路76巷16號址經
    營色情行業，已如前述，被告既以僅陳明案發址（案發地點
    、處所）之方式報案，而無法經由該內容得知特定人，所為
    應俱係犯刑法第171 條第1 項之未指定犯人誣告罪，檢察官
    誤認被告所為係犯刑法第169 條第1 項之誣告罪，尚有未合
    ，惟基本事實同一，本院自當變更法條予以審理。被告先後
    2 次犯行，犯罪時點顯然有別，顯然出於各別犯意為之者，
    應予分論併罰。
三、本院審酌被告未指定犯人誣告他人犯罪，浪費司法資源，且
    使斯時身處建武路76巷16號址之人，無端遭受員警查問而蒙
    受司法機關追訴審判之危險，行為誠屬不該。惟念被告於偵
    審程序中，對於自己所為之客觀犯罪事實，始終坦言不諱。
    末斟以被告教育程度為高職肄業、家庭經濟狀況小康（此參
    見警卷被告調查筆錄「受詢問人欄」之記載）等一切情狀，
    爰分別量處如主文所示之刑，並均諭知以新臺幣1,000 元折
    算1 日之易科罰金折算標準。末為被告定應執行之刑，及諭
    知同前之易科罰金折算標準。
、無罪部分
一、公訴意旨固另謂：被告明知丙○○並非通緝犯，竟意圖使丙○○受刑事處分，基於誣告之犯意，於98年3 月9 日18時53
    分許，撥打110 報案電話，誣指丙○○為通緝犯，因認被告
    此部分所為，乃係犯刑法第169 條第1 項之誣告罪等語。
二、按犯罪事實應依證據認定之，無證據不得認定犯罪事實；不
    能證明被告犯罪者，應諭知無罪之判決，刑事訴訟法第154
    條第2 項、第301 條第1 項前段分別定有明文。又誣告罪之
    成立，須以被誣告人因虛偽之申告，而受有刑事或懲戒處分
    之危險為其要件，故以不能構成犯罪或懲戒處分之事實誣告
    人者，雖意在使人受刑事或懲戒處分，亦不能成立犯罪（最
    高法院44年臺上字第653 號判例意旨參照），是以誣告之內
    容，除係出於虛構外，且須足使被誣告人蒙受刑事或懲戒處
    分危險，若所虛構之事項，在法律上不生刑事或懲戒處分之
    問題，即難論以誣告罪責，均合先指明。
三、公訴人認被告涉有前開誣告罪嫌，應係以被告之陳述、證人
    丙○○之證述，及高雄市政府警察局指揮中心98年3 月9 日
    受理110 報案紀錄單，資為主要論斷之依據。經查：
  (一)被告於98年3 月9 日18時53分許，使用設於高雄市○○區○○路12號「市立體育場中山網球場」之00-0000000號公共電
    話撥打110 ，向員警報案丙○○係通緝犯，嗣經員警查明丙○○並未經司法機關發布通緝一節，經被告自陳在卷（警卷
    第2 頁、偵卷第8 頁、本院審訴字卷第13-14 頁、本院訴字
    卷第44頁反面），且據證人丙○○證述明確（警卷第6 頁反
    面、本院訴字卷第44頁反面），並有高雄市政府警察局指揮
    中心98年3 月9 日受理110 報案紀錄單（警卷第8 頁）在卷
    可稽，固堪認定。
  (二)行為人錯指他人為通緝犯之行為，如未同時指明該人曾或現
    為如何之犯罪行為，縱使遭錯指為通緝犯之人，容有受逮捕
    等強制處分之虞，但既然任何人均不致因具通緝犯之身分，
    即蒙受刑事處分之危險，是以行為人自始欠缺該當誣告罪之
    可能，尚不因其錯指行為，究係出於故意或過失而異，則依
    前開說明，被告於98年3 月9 日18時53分許誤報丙○○為通
    緝犯之行為，雖亦耗費司法資源且對丙○○造成困擾、損害
    而無足取，惟僅生丙○○得就所受損害循民事訴訟程序向被
    告索賠之問題，尚不能逕對被告繩以誣告罪責，此外，卷內
    並無其他積極事證足認被告於98年3 月9 日18時53分許報案
    之際，別又具體指明丙○○犯罪，則被告此部分之誣告犯嫌
    自有未足，揆諸首開說明，本院即應為無罪之預知。
據上論結，應依刑事訴訟法第299 條第1 項前段、第300 條、第
301 條第1 項前段，刑法第171 條第1 項、第51條第5 款、第41
條第1 項前段、第8 項，刑法施行法第1 條之1 ，判決如主文。
本案經檢察官戊○○到庭執行職務。
中    華    民    國    99    年    6     月    22    日
                  刑事第十一庭  審判長法  官  黃三友
                                      法  官  陳億芳
                                      法  官  莊珮吟
以上正本證明與原本無異。
如不服本判決應於收受判決後10日內向本院提出上訴書狀，並應
敘述具體理由。其未敘述上訴理由者，應於上訴期間屆滿後20日
內向本院補提理由書(均須按他造當事人之人數附繕本)「切勿逕
送上級法院」。
中    華    民    國    99    年    6     月    22    日
                                      書記官  鍾淑美
◎附錄本案所犯法條：
《刑法第171 條第1 項》
未指定犯人，而向該管公務員誣告犯罪者，處 1 年以下有期徒
刑、拘役或3 百元以下罰金。
《刑法施行法第1 條之1 》
中華民國94年1 月7 日刑法修正施行後，刑法分則編所定罰金之
貨幣單位為新臺幣。
94年1 月7 日刑法修正時，刑法分則編未修正之條文定有罰金者
，自94年1 月7 日刑法修正施行後，就其所定數額提高為30倍。
但72年6 月26日至94年1 月7 日新增或修正之條文，就其所定數
額提高為3 倍。

司法院資訊處製作；財團法人民間司法改革基金會備份。
